臺灣臺北地方法院刑事判決　　　　　　　95年度易字第2794號
公　訴　人　臺灣臺北地方法院檢察署檢察官
被　　　告　丙○○
　　　　　　　　　　（另案於臺灣臺北監獄臺北分監執行中）
上列被告因侵占案件，經檢察官提起公訴（九十五年度偵字第
一０九０四號），本院判決如下：
    主  文
丙○○無罪。
    理  由
一、公訴意旨略以：被告丙○○於民國九十三年七月十六日，在
    臺北市○○區○○街二六七之二號，以附條件買賣分期付款
    之方式，向上址之舜弘交通有限公司（下稱舜弘公司）購買
    車號三八二—ＣＭ號營業小客車一輛（下稱系爭營業小客車
    ），約定自九十三年七月十六日起至九十五年七月十六日止
    ，每月一期，分二十四期，每期即每月十六日繳納新臺幣（
    下同）二萬五千六百元，於分期付款未繳清前，該車所有權
    仍屬舜弘公司所有，被告並以此車靠行舜弘公司載客營運。
    詎被告明知尚有九期分期款項未繳，該車所有權仍屬舜弘公
    司，竟意圖為自己不法之所有，於九十四年十二月十二日，
    在臺北市○○區○○路四號一樓，以易持有為所有之意思，
    將該車持向設於臺北市○○區○○路四號一樓，由乙○○（
    另經檢察官為不起訴處分）經營之朝陽當鋪質押借款七萬元
    ，嗣朝陽當鋪因被告未償還借款而於九十五年二月十三日強
    行將該車拖走，經舜弘公司向朝陽當鋪詢問後，始悉上情，
    案經舜弘公司訴由臺北市政府警察局文山第二分局報告臺灣
    臺北地方法院檢察署檢察官偵查起訴，因認被告涉犯刑法第
    三百三十五條第一項之侵占罪嫌。
二、按犯罪事實應依證據認定之，無證據不得認定其犯罪事實；
    又不能證明被告犯罪者，應諭知無罪之判決，刑事訴訟法第
    一百五十四條第二項、第三百零一條第一項分別定有明文。
    次按刑事訴訟法上所謂認定犯罪事實之證據，係指足以認定
    被告確有犯罪行為之積極證據而言，該項證據自須適合於被
    告犯罪事實之認定，始得採為斷罪資料。且認定不利於被告
    之事實，須依積極證據，苟積極證據不足為不利於被告事實
    之認定時，即應為有利於被告之認定，更不必有何有利之證
    據。如未能發現相當證據，或證據不足以證明，自不能以推
    測或擬制之方法，以為裁判之基礎。又刑事訴訟上證明之資
    料，無論其為直接或間接證據，均須達於通常一般之人均不
    致有所懷疑，而得確信其為真實之程度，始得據為有罪之認
    定，若其關於被告是否犯罪之證明未能達此程度，而有合理
    性懷疑之存在，致使無從形成有罪之確信，即不得遽為不利
    被告之認定，此分別有最高法院二十九年上字第三一０五號
    、三十年上字第八一六號、四十年臺上字第八六號、七十六
    年臺上字第四九八六號判例可資參照。
三、公訴人認被告涉犯上開罪嫌，係以：被告丙○○之供述、告
    訴代理人兼證人甲○○之指訴、證人乙○○之證言，及臺北
    市計程車客運業駕駛人自備車輛參與經營契約書、上開營業
    小客車之新領牌照登記書、行車執照等，為其依據。訊據被
    告丙○○堅決否認犯行，辯稱：持上開營業小客車前往典當
    ，係經甲○○同意為之，並無侵占等語。
四、本院之判斷：
  (一)被告於九十三年七月十六日，以附條件買賣分期付款之方式
    ，向舜弘公司購買系爭營業小客車，約定自九十三年七月十
    六日起至九十五年七月十六日止，每月一期，分二十四期，
    每期即每月十六日繳納二萬五千六百元，於分期付款未繳清
    前，該車所有權仍屬舜弘公司所有，被告並以此車靠行舜弘
    公司載客營運等情，業據證人甲○○指訴明確（偵字卷第七
    至九頁、本院審判筆錄第二、三頁），並有臺北市計程車客
    運業駕駛人自備車輛參與經營契約書、上開營業小客車之新
    領牌照登記書、行車執照在卷可稽（偵字卷第十二至十八頁
    ），可以採信。而被告於分期款繳清前之九十四年十二月十
    二日，將該車持向朝陽當鋪質押借款七萬元等情，亦據證人
    乙○○警詢中及本院陳述明確（偵字卷第三、四頁、本院審
    判筆錄第八、九頁），且有當鋪收當物品登記簿節本影本、
    押當車輛借用切結書附卷可憑（偵字卷第二一至二四頁），
    亦堪採信。
  (二)甲○○於警詢中指稱：是在九十五年二月十四日九時許發現
    停於臺北市○○區○○路三段一八五巷底之系爭營業小客車
    不見，地上並留有朝陽當鋪之電話，經去電詢問對方表示是
    由丙○○將該營業小客車質押並由當鋪派人將車拖吊走。…
    「（你是否知道丙○○何時將該營業小客車向朝陽當鋪質押
    ？質押多少錢？）都不知道」、公司有在交付丙○○該車行
    照正本上註明此車產權屬於公司，非公司書面同意不得典當
    、質押、處分並留有公司負責人姓名電話。」等語（偵字卷
    第七、八頁）；偵查中指稱：被告本將車輛交還給我，但九
    十五年二月十四日上午我發現該車已不見，地上留有朝陽當
    鋪的電話。…被告未跟我說該車停放在興隆路私人停車場內
    ，是我太太發現該車停在停車場，但被告未將車鑰匙及行照
    留下，我後來有將車移到路邊可停車的地方等語（偵字卷第
    三五、三六頁）；於本院證稱：被告將系爭營業小客車典當
    給朝陽當鋪，沒有經過舜弘公司同意，典當後也沒有將錢交
    給舜弘公司。被告將車子交還給我們，車子停在興隆路三段
    一八五巷，隔幾天車子不見，地上留朝陽當鋪電話號碼，我
    們才知道車子被朝陽當鋪拖吊走等語（本院審判筆錄第二三
    頁）。而系爭營業小客車行車執照註記有：「此車產權屬本
    公司所有，非本公司書面同意，不得典當、質押、處分」等
    文字，此有該車行車執照影本在卷可憑（偵字卷第十八頁）
    ，公訴人據此認定被告未經舜弘公司同意，將舜弘公司所有
    之系爭營業小客車持往朝陽當鋪典當，涉犯侵占罪嫌等情，
    固非全然無據。
  (三)惟查，朝陽當鋪負責人乙○○於本院證稱：我記得被告於九
    十四年十二月十二日晚上，以系爭營業小客車來向我們借七
    萬元。車子是屬於車行的車，行照沒有被告的名字，車行的
    車我們會特別注意，會詢問車行的老闆，確認這台車的產權
    是否屬被告本人，當天晚上有打電話給車行老闆姓周（按即
    甲○○），有經過他的同意才借這筆款項給被告。電話內容
    中，詢問車行老闆這部車是否為被告自己的…，經車行老闆
    同意說沒關係，我們才借這筆錢。車行老闆有說這車子是跟
    他們車行貸款的車。我們當初是用電話詢問車行老闆，我自
    己有跟車行老闆照會，電話又拿給被告跟車行老闆講話，雙
    方都同意才借這筆錢等語（本院審判筆錄第八、九頁）。甲○○亦於本院證稱：我有接過朝陽當鋪的電話，正確日期忘
    記了，自稱當鋪的人有問我車子的情形，我說這車子是向我
    貸款的，貸款沒有清償前，產權是屬於我們的，你們要怎麼
    處理是你們的事情、「（這位自稱當鋪的人在電話裡面有沒
    有問你蘇先生要拿車子典當你是否同意？）他是講車子的號
    碼問我同不同意典當」、「（你有很明確告知是否同意？）
    沒有」、「（你只有告訴他車子是你的，他們要怎麼處理是
    他們的事？）我只有告訴他車子貸款未結清前產權是屬於我
    們的」、「（你與當鋪老闆聯絡後，是否有馬上與被告講電
    話？）不記得」等語（本院審判筆錄第五、六、十一頁）。
    證人乙○○上開證稱：甲○○表示同意典當該車等語，雖與
    證人甲○○所述不符，惟互核證人乙○○、甲○○於本院之
    上開證述內容，仍足以證明證人乙○○於被告持系爭營業小
    客車前往朝陽當鋪典當時，確曾立刻打電話至舜弘公司向甲○○徵詢是否同意典當，甲○○於電話中僅泛稱：「車子是
    向我貸款的，貸款沒有清償前，產權是屬於我們的，你們要
    怎麼處理是你們的事情」等語。衡情甲○○於電話中僅強調
    該車所有權屬於自己，其既非明確表示反對典當，反而稱：
    「你們要怎麼處理是你們的事情」等語，其用語於客觀上足
    以使人產生「對於典當之事並不在乎」，或「對於典當之事
    ，只要無損其權利，其並不反對」之印象。則被告及乙○○
    於該車辦理典當手續以前，既以電話詢問所有權人舜弘公司
    是否同意，且依據甲○○在電話中之上開表示，主觀上產生
    甲○○不反對典當或同意典當之印象，進而辦妥典當事宜，
    實難認為被告對於系爭營業小客車，主觀上有何易持有為所
    有之侵占犯意及犯行。
  (四)綜上所述，被告將屬舜弘公司所有之系爭營業小客車持往朝
    陽當鋪典當，惟證人甲○○於電話中向乙○○所表達之內容
    ，客觀上足以使人產生甲○○同意典當之印象，則被告辯稱
    ：曾經詢問甲○○同意典當等語，縱使對於甲○○所表達之
    意思有所誤解，仍難認為被告有何侵占之主觀犯意及犯行。
    此外，本院復查無其他卷存積極事證足認被告有公訴人所指
    侵占犯行，不能證明被告犯罪，應諭知被告無罪之判決。
據上論斷，應依刑事訴訟法第三百零一條第一項前段，判決如主
文。
本案經檢察官郭昭吟到庭執行職務
中　　華　　民　　國　九十六　年　　四　　月　 十七 　日
　　　　　　　　　刑事第五庭  審判長法　官　黃程暉
                                    法  官  賴秀蘭
                                    法  官  高偉文
以上正本證明與原本無異。
如不服本判決，應於判決送達後十日內向本院提出上訴狀（應抄
附繕本）。告訴人或被害人如對於本判決不服者，應具備理由請
求檢察官上訴，其上訴期間之計算係以檢察官收受判決正本之日
期為準。
    　　　　　　　　　　　　　　　　書記官　張華瓊
中　　華　　民　　國　九十六　年　　四　　月　 十七 　日
